【裁判字號】    92,訴,197
【裁判日期】    920708
【裁判案由】    重利
【裁判全文】
臺灣臺中地方法院刑事判決                          九十二年度訴字第一九七號
    公  訴  人  臺灣臺中地方法院檢察署檢察官
    被      告  乙○○原名邱.
右列被告因重利案件，經檢察官提起公訴（九十一年度偵字第七一七四號），本院判
決如左：
    主  文
乙○○共同以乘他人急迫，貸以金錢，而取得與原本顯不相當之重利為常業，處有期
徒刑拾月。
    事  實
一、乙○○（原名邱哲弘）與朱衍民（另經本院判決在案）及姓名年籍不詳綽號「阿
    川」之成年男子（對外自稱「阿猴」，下稱「阿川」），共同基於常業重利之犯
    意聯絡，自民國九十年九月間起，由「阿川」多次在自由時報分類廣告欄刊登小
    額貸款廣告，從事地下錢莊重利放款之業務，且由乙○○、朱衍民二人負責收、
    放款業務，並利用附表壹所示之人需款周轉而陷於急迫之際，於附表壹所示時間
    、地點，分別貸與附表壹所示之款項。其貸款方式為借款人每借款新臺幣（下同
    ）一萬元，以每十天為一期，每期利息為一千五百元或二千元不等，換算週年利
    率為百分之五百四十七點五或百分之七百三十不等。借款人於放款同時需先預扣
    第一期之利息，同時要求借款人提供國民身分證、房屋稅單或簽發如附表貳所示
    之本票供作擔保（借貸金額、利息、供擔保資料均詳如附表壹所示），恃此取得
    與原本顯不相當之重利，並以此為常業。嗣因借款人丁○○無法繼續負擔龐大之
    利息而報警處理，經警方於九十一年二月六日下午八時許，在臺中縣清水鎮○○○路南清宮前，當場逮捕依約前往收取利息之朱衍民，並在其駕駛之車號ＰＯ－
    九八三八號自用小客車（該車係不知情之吳慧琪所有，供乙○○平日使用，由乙○○於同日借與朱衍民使用）內查獲如附表所示之物品，因而循線查悉上情。
二、案經臺中縣警察局清水分局報告臺灣臺中地方法院檢察署檢察官偵查起訴。
    理  由
一、訊據被告乙○○固坦承於九十一年二月六日晚上八時許，出借伊使用之車號ＰＯ
    －九八三八號自用小客車予另案被告朱衍民前往臺中縣清水鎮○○○路南清宮前
    ，欲向丁○○收取款項，且曾受「阿川」、朱衍民之委託向被害人丙○○○收取
    利息，並持有向如附表所示之被害人身分證件及本票等事實，惟矢口否認有何
    常業重利之犯行，辯稱：伊僅負責收錢，並未借款與如附表壹所示之被害人，款
    項均是「阿川」或朱衍民所出借的，與伊無關云云。經查：
（一）另案被告朱衍民及「阿川」自九十年九月間起，提供金錢借與被害人戊○○、
      丙○○○等人，並由被告乙○○出面與戊○○、丙○○○等人接洽交付金錢或
      收取利息，業據被告乙○○於警詢、偵查及本院九十二年度訴字第八九號重利
      案件審理時供陳明確，核與戊○○於警詢時陳稱乙○○即為交付借款之人、證
      人丙○○○於本院調查時結證稱之借款情節相符（見偵查卷第七、八頁，本院
      九十二年三月二十五日訊問筆錄）。參以於九十一年二月六日下午八時許，在
      臺中縣清水鎮○○○路南清宮前為警查獲時，經警在被告出借與另案被告朱衍
      民之車號ＰＯ－九八三八號自用小客車內復查扣如附表所示之物品（國民身
      分證部分，業經發還乙○○、戊○○）等情，足證被告乙○○上揭於警詢、偵
      查及本院九十二年度訴字第八九號案件審理中之供述情節與事實相符，應堪採
      信。
（二）證人丙○○○因需繳納電話費、小孩子的學費及日常生活開銷而急需金錢，於
      九十年九月十二日，在行政院衛生署立豐原醫院附近向錢莊借款三萬元，並提
      供國民身分證及簽發附表貳編號一所示之本票供作擔保品，利息以每一萬元，
      每十天一期，每期二千元計算，並預扣第一個月利息，故實拿二萬四千元；另
      證人丁○○因父親不能工作，母親作手工，生活開銷沒有辦法支付而急需金錢
      ，於九十年十二月間，在臺中市○○路與文心路口向錢莊借款五萬元，並提供
      國民身分證、房屋稅單及簽發附表貳編號四所示之本票供作擔保品，利息以每
      一萬元，每十天一期，每期二千元，並預扣第一期利息，故實拿四萬元，目前
      業已清償三萬元利息（含預扣利息）等情，業據證人丙○○○、丁○○於本院
      九十二年度訴字第八九號重利案件審理時結證明確。而證人戊○○因缺錢急用
      ，於九十年十月二日經由朋友介紹認識綽號「小邱」之人（即被告乙○○），
      「小邱」拿一萬元至臺中縣神岡鄉戊○○住處貸與戊○○，並要求戊○○提供
      國民身分證及簽發附表貳編號二所之本票供作擔保品，利息以每一萬元，每十
      天一期，每期一千五百元計算。九十年十二月七日戊○○又因急需用錢而向「
      小邱」借款六萬元，利息同以前之計算方式，連同之前向「小邱」借款之一萬
      元及期間另向「小邱」借款二萬元，合計九萬元，戊○○乃簽發如附表貳編號
      三所示之本票二紙供作擔保品，戊○○業已給付五萬四千元之利息及六萬元之
      本金，目前尚積欠本金三萬元等情，亦據戊○○於警詢時陳述明確，有其警詢
      筆錄在卷足憑。觀諸前開借款人均係在需錢周轉而陷於急迫之際，向被告及另
      案被告朱衍民等人借貸金錢，而被告與另案被告朱衍民、「阿川」等人係以每
      借款一萬元，每十天一期，每期利息為一千五百元或二千元不等之方式計算利
      息，換算週年利率為百分之五百四十七點五或百分之七百三十不等，並於放款
      同時先預扣第一期利息，顯見其係利用借款人經濟陷於急迫之窘境，貸以金錢
      ，並取得與原本顯不相當之重利無訛，被告辯稱並未收取重利云云，即屬無據
      。
（三）再參以被害人丁○○向被告與另案被告朱衍民、「阿川」等人所開設之地下錢
      莊借款，因已不堪龐大利息之負荷而報警處理，經警方於九十一年二月六日下
      午八時許，在臺中縣清水鎮○○○路南清宮前，查獲依約前來收取利息之另案
      被告朱衍民，並在被告乙○○所使用之車號ＰＯ－九八三八號自用小客車內查
      扣如附表所示之物品等情，亦據證人丁○○於本院九十二年度訴字第八九號
      重利案件審理時結證明確。因被告乙○○於本院調查時既供稱與另案被告朱衍
      民並不熟識，則若被告未與另案被告朱衍民、「阿川」共同經營地下錢莊之放
      款業務，又何以會將平日所使用之自用小客車交與另案被告朱衍民前往向借款
      人收取利息？又何以會在被告所使用上揭自用小客車上扣得如附表所示之被
      害人身分證件及借款時所簽發之本票？顯見被告確實與另案被告朱衍民、「阿
      川」等人間，就上開常業重利犯行應有犯意聯絡及行為分擔甚明。是被告乙○○辯稱並無常業重利之犯行云云，即不足採信。
（四）此外，復有如附表所示之物足資佐證，則被告前揭所辯，應屬臨訟飾卸之詞
      ，不足採信。本件事證明確，被告之犯行洵堪認定。
二、按刑法第三百四十四條重利罪成立之要件為：（一）乘人急迫、輕率或無經驗，
    貸以金錢或其他物品。（二）取得與原本顯不相當之重利。在第一要件，係指明
    知他人出於急迫、輕率或無經驗，而利用機會故為貸與，在第二要件，係指就原
    本利率、時期核算及參酌當地之經濟狀況，較之一般債務利息，顯有特殊之超額
    者而言。此項犯罪，固於特定人為之，始能成立。至若明知社會上有因急迫而舉
    債濟急，及因輕率或無經驗而從事舉債之情形，預定苛刻條件，一俟他人告貸，
    藉以博取重利為常業者，雖非對於特定人乘機利用，不能謂非對於一般具有犯罪
    之概括故意，則其犯有前項法條所載之情事，即應論以同法第三百四十五條之罪
    （最高法院二十七年上字第五二○號判例參照）；又刑法上之常業犯，不以其為
    行為人生活之唯一憑藉為必要，只須為行為人生活憑藉之一，即足構成。被告乙○○與另案被告朱衍民、「阿川」前述貸借款項之利率，參酌貸款當地之經濟狀
    況，顯有特殊之超額，而被告乙○○與另案被告朱衍民、「阿川」等人預定苛刻
    條件，刊登報紙，一俟有急須用款者即貸與金錢收取重利，顯係以之為常業無疑
    。核被告乙○○所為，均係犯刑法第三百四十五條之乘他人急迫貸以金錢，而取
    得與原本顯不相當之重利為常業罪。被告乙○○與另案被告朱衍民及「阿川」三
    人就上揭犯行間，有犯意聯絡及行為分擔，均為共同正犯。爰審酌被告並無前科
    紀錄，素行良好，有臺灣高等法院被告全國前案紀錄表暨臺灣臺中地方法院檢察
    署刑案資料查註紀錄表附卷可稽，並斟酌被告正值壯年，不思以正當途徑掙取金
    錢，因利慾薰心而經營地下錢莊收取重利，危害正常經濟秩序甚鉅，犯罪後猶飾
    詞卸責，否認犯行，難認已有悔意等一切情狀，量處如主文所示之刑，以示懲儆
    。；又按「扣案商業本票雖屬被告因犯罪所得之物，但被害人係供貸款擔保，仍
    得依法請求返還，其所有權並不屬於被告，自不得宣告沒收」（最高法院八十四
    年度台上字第三三二四號判決要旨參照）。是以扣案如附表貳編號一至三所示之
    本票，各係被害人丙○○○、戊○○簽發與被告乙○○、另案被告朱衍民、「阿
    川」等人資為借款之擔保，於借款人清償時，被告乙○○、另案被告朱衍民、「
    阿川」仍須返還借款人，非屬被告乙○○、另案被告朱衍民、「阿川」所有；若
    借款人未清償，則屬被告乙○○、另案被告朱衍民、「阿川」貸款之憑證（於民
    法第二百零五條、第二百零六條規定範圍內請求），不宜宣告沒收，併此敘明。
    至扣案
三、公訴意旨另以：被告乙○○與另案被告朱衍民、姓名年籍不詳綽號「阿猴」之成
    年人（即「阿川」）共同基於常業重利之犯意聯絡，於九十年十一月七日，在不
    詳地點，乘甲○○需款周轉而陷於急迫之際，貸與十萬元，並收取每十天為一期
    ，月息六十分之重利，因認被告就此部分亦涉有刑法第三百四十五條之以乘他人
    急迫，貸以金錢，而取得與原本顯不相當之重利為常業罪嫌。惟按事實之認定，
    應憑證據，如未能發現相當證據，或證據不足以證明，自不能以推測或擬制之方
    法，以為裁判基礎（最高法院四十年度臺上字第八六號判例參照）。經查，另案
    被告朱衍民於九十一年二月六日下午八時許，在臺中縣清水鎮○○○路南清宮前
    為警查獲時，固在其向被告乙○○借用之車號ＰＯ－九八三八號自用小客車內查
    扣甲○○之國民身分證及面額十萬元本票各一張，且被告乙○○於偵查中亦不否
    認曾借款與甲○○之情，並有扣案之甲○○國民身分證及本票各壹張足稽。然證
    人甲○○經本院合法傳喚、拘提，均未能到庭作證，是本案並無積極證據證明甲○○係在急迫、輕率或無經驗之情況下，向被告借貸金錢，而被告有收取重利之
    情形，自難單以借款事實之存在推測或擬制被告涉有常業重利之犯行，此部分核
    屬不能證明被告犯罪，本應諭知無罪之判決，然公訴意旨認此部分與前開有罪部
    分有實質上一罪關係，本院爰不另為無罪之諭知，附此說明。
據上論斷，應依刑事訴訟法第二百九十九條第一項前段，刑法第二十八條、第三百四
十五條，罰金罰鍰提高標準條例第一條前段，判決如主文。
中      華      民      國    九十二    年      七      月      八      日
                              臺灣臺中地方法院刑事第四庭
                                  法  官  王  世  華
右正本證明與原本無異。
如不服本判決，應於判決送達後十日內向本院提出上訴狀，上訴於臺灣高等法院臺中
分院( 須附繕本 )。
                                  書記官
中      華      民      國    九十二    年      七      月      九      日
附錄法條：
刑法第三百四十五條
附表壹：
┌──┬───┬────┬────┬────┬────┬────┬───┐
│編號│借款人│借款時地│借款金額│擔 保 品│利    息│預扣利息│清償否│
├──┼───┼────┼────┼────┼────┼────┼───┤
│ 一 │陳楊雅│九十年九│三萬元  │國民身分│一萬元每│預扣第一│否    │
│    │萍    │月十二日│        │證壹張及│十天利息│期利息  │      │
│    │      │行政院衛│        │如附表貳│二千元  │        │      │
│    │      │生署立豐│        │編號一所│        │        │      │
│    │      │原醫院附│        │示之本票│        │        │      │
│    │      │近      │        │壹張    │        │        │      │
├──┼───┼────┼────┼────┼────┼────┼───┤
│ 二 │戊○○│九十年十│三萬元  │國民身分│一萬元每│預扣第一│已付利│
│    │      │月間某日│        │證壹張（│十天利息│期利息  │息五萬│
│    │      │臺中縣神│        │業經發還│一千五百│        │四千元│
│    │      │岡鄉和平│        │戊○○）│元      │        │（含預│
│    │      │路四號  │        │及如附表│        │        │扣利息│
│    │      │        │        │貳編號二│        │        │）、本│
│    │      │        │        │所示之本│        │        │金六萬│
│    │      │        │        │票壹張  │  │        │元，尚│
│    │      ├────┼────┼────┼────┼────┤欠本金│
│    │      │九十年十│六萬元  │如附表貳│同右    │預扣第一│三萬元│
│    │      │二月七日│        │貳編號三│        │期利息  │      │
│    │      │地點同右│        │所示之本│        │        │      │
│    │      │        │        │票貳張  │        │        │      │
├──┼───┼────┼────┼────┼────┼────┼───┤
│ 三 │丁○○│九十年十│五萬元  │國民身分│一萬元每│預扣第一│已付利│
│    │      │二月間某│        │證壹張、│十天利息│個月利息│息三萬│
│    │      │日      │        │房屋稅單│二千元  │        │元（含│
│    │      │臺中市大│        │貳張及如│        │        │預扣利│
│    │      │雅路、文│        │附表貳編│        │        │息）  │
│    │      │心路口  │        │號四所示│        │        │      │
│    │      │        │        │之本票壹│        │        │      │
│    │  │        │        │張      │        │        │      │
└──┴───┴────┴────┴────┴────┴────┴───┘
附表貳：
┌──┬─────┬──────┬────┬─────┬────┬───┐
│編號│票     號 │金        額│發 票 日│發  票  人│種類種類│備  註│
├──┼─────┼──────┼────┼─────┼────┼───┤
│ 一 │NO185659  │六萬元      │90.09.12│丙○○○  │本    票│扣  案│
│    │          │            │        │楊李金棗  │        │      │
├──┼─────┼──────┼────┼─────┼────┼───┤
│ 二 │NO185674  │二萬元      │90.10.02│戊○○    │本    票│扣  案│
├──┼─────┼──────┼────┼─────┼────┼───┤
│ 三 │NO0000000 │十八萬元    │90.12.07│戊○○    │本    票│扣  案│
│    ├─────┼──────┼────┼─────┼────┼───┤
│    │NO0000000 │十八萬元    │90.12.07│戊○○    │本    票│扣  案│
├──┼─────┼──────┼────┼─────┼────┼───┤
│ 四 │不詳      │十萬元      │不詳    │丁○○    │本    票│未扣案│
└──┴─────┴──────┴────┴─────┴────┴───┘
附表：
┌──┬─────────┐
│編號│物  品  名  稱    │
├──┼─────────┤
│一  │乙○○身分證壹張  │
├──┼─────────┤
│二  │乙○○駕照壹張    │
├──┼─────────┤
│三  │丙○○○國民身分證│
│    │壹張              │
├──┼─────────┤
│四  │陳雅萍簽發之本票壹│
│    │張（詳附表貳所示）│
├──┼─────────┤
│五  │戊○○身分證壹張  │
├──┼─────────┤
│六  │戊○○本票張（  │
│    │詳如附表貳所示）  │
│    │                  │
└──┴─────────┘


司法院資訊處製作；財團法人民間司法改革基金會備份。
